【裁判字號】    98,台上,3633
【裁判日期】    980625
【裁判案由】    偽造文書等罪
【裁判全文】
最高法院刑事判決            九十八年度台上字第三六三三號
上  訴  人
即 自 訴人  甲○○
自訴代理人  葉忠雄律師
            謝志嘉律師
被      告  乙○○
            丙○○
共      同
選任辯護人  黃虹霞律師
上列上訴人自訴被告等偽造文書等罪案件，不服台灣高等法院中
華民國九十五年十二月二十六日第二審判決（九十四年度上訴字
第三八五七號，自訴案號：台灣板橋地方法院九十三年度自字第
五三號），提起上訴，本院判決如下：
    主  文
上訴駁回。
    理  由
壹、乙○○被訴行使偽造私文書、毀壞他人建築物、填製不實會
    計憑證、逃漏稅捐部分：
一、乙○○被訴行使偽造私文書、毀壞他人建築物部分：
按刑事訴訟法第三百七十七條規定，上訴於第三審法院，非以判
決違背法令為理由，不得為之。是提起第三審上訴，應以原判決
違背法令為理由，係屬法定要件。如果上訴理由書狀並未依據卷
內訴訟資料，具體指摘原判決不適用何種法則或如何適用不當，
或所指摘原判決違法情事，顯與法律規定得為第三審上訴理由之
違法情形，不相適合時，均應認其上訴為違背法律上之程式，予
以駁回。本件原判決以自訴意旨略以：被告乙○○係將捷股份有
限公司（下稱將捷公司）負責人，明知上訴人即自訴人甲○○以
其與曾憲芳共有之台北市○○區○○段三小段八一五地號土地（
下稱八一五地號土地）及其上三棟房屋（下稱本三棟房屋），向
世華聯合商業銀行台北分行（下稱世華銀行台北分行）設定最高
限額抵押新台幣（下同）七千二百萬元（實際借貸金額為五千萬
元），竟未經上訴人及抵押權人世華銀行台北分行同意或授權，
以上訴人已簽名蓋章之空白「房屋拆除同意書」及「拆除執照申
請書」，偽造自訴人名義出具本三棟房屋之「房屋拆除同意書」
、「拆除執照申請書」，向台北市政府工務局建築管理處申請發
給拆除執照，以此明知為不實之事項，使該管公務員登載於職務
上所掌之公文書，足生損害於上訴人、抵押權人世華銀行台北分
行，及建築管理機關對於建築管理之正確性。又乙○○於申請拆
除執照前，基於毀壞他人建築物之犯意，將本三棟房屋先行拆除
。因認乙○○涉犯刑法第二百十六條、第二百十條之行使偽造私
文書、第二百十四條之使公務員登載不實、第三百五十三條第一
項之毀壞他人建築物罪嫌云云。惟經審理結果，認為不能證明乙
○○犯罪，因而維持第一審關於乙○○此部分之無罪判決，駁回
上訴人此部分在第二審之上訴。原判決已依據卷內證據資料詳為
說明，從形式上觀察，並無何違背法令之情形存在。上訴意旨略
以：(一)自訴人、喬林芳美、曾憲芳與將捷公司於八十九年十二月
八日簽訂之合建契約書（下稱本合建契約書）第十五條（上訴理
由狀誤載為第十條）及其附件三「代刻印章授權書」，根本未授
權將捷公司製作「房屋拆除同意書」、「拆除執照申請書」，而
乙○○係持有空白之「房屋拆除同意書」、「拆除執照申請書」
（未填寫所有人姓名、房屋門牌號碼、土地坐落地號及製作日期
，僅有房屋所有人蓋章），自應由上訴人自行填寫完成，乙○○
無權擅自製作甚明。若將捷公司有取得自訴人授權，何必偷偷摸
摸於九十年一月十五日深夜，在申請拆除執照之前，將本三棟房
屋拆除。原判決認定上訴人授權將捷公司製作「房屋拆除同意書
」、「拆除執照申請書」，有認定事實不依證據之違法。(二)上訴
人所有之本三棟房屋，尚未交付將捷公司占有，乙○○無權予以
拆除，其拆除本三棟房屋，自該當於毀壞他人建築物罪之犯罪構
成要件。原判決援引本合建契約書第六條約定，認為乙○○不成
立該罪，顯非適法。(三)上訴人於原審聲請傳喚世華銀行台北分行
職員黃英傑調查，以證明黃英傑發現本三棟房屋被拆除，有向上
級陳報，並即向上訴人追償或命另提供擔保品，使上訴人受有損
害。乃原審未為調查，亦未說明不予調查之理由，於法未合。(四)
本三棟房屋既經上訴人設定最高限額抵押權七千二百萬元予世華
銀行台北分行，在貸款清償完畢，或經貸款銀行出具抵押建物拆
除同意書，並申請取得拆除執照之前，不得逕予拆除，致影響他
人權益。將捷公司係於九十年一月十五日，鳩工拆除本三棟房屋
，直至九十年二月十五日始申請取得拆除執照。世華銀行台北分
行於本三棟房屋被拆除後，不願出具抵押建物拆除同意書，將捷
公司才央求毫不相干之世華銀行中和分行經理劉明月出具抵押建
物拆除同意書。乙○○於取得拆除執照前，即拆除本三棟房屋，
顯成立毀壞他人建築物罪。乙○○要難以上訴人曾經受邀在八一
五地號土地上建築案之開工典禮觀禮，並未提出異議，即得就已
成立之毀壞他人建築物罪，阻卻違法。原審就劉明月係於何時出
具抵押建物拆除同意書、將捷公司何時申請取得拆除執照及動工
拆除時有無拆除執照等情，俱未調查明白，即遽行判決，有調查
職責未盡之違法云云。經查：(一)證據之取捨與證據之證明力如何
，均屬事實審法院得自由裁量、判斷之職權；苟其此項裁量、判
斷，並不悖乎經驗法則或論理法則，又於判決內論述其何以作此
判斷之心證理由者，即不得任意指摘其為違法，而據為提起第三
審上訴之合法理由。原判決說明本合建契約書第十五條約定，甲
方（按指上訴人及喬林芳美、曾憲芳）於簽約同時應另簽訂「代
刻印章授權書」（詳如本合建契約書附件三所示「代刻印章授權
書」），委託乙方（按指將捷公司）代刻印章統一置於乙方處，
專供乙方辦理申請建築執照、使用執照、水電、瓦斯及土地合併
等；「代刻印章授權書」記載之印章使用範圍，包括舊屋拆除書
類，可見上訴人有授權將捷公司代刻印章提供舊屋拆除文件使用
，則將捷公司以自訴人名義出具「房屋拆除同意書」、「拆除執
照申請書」，據以申請拆除執照，應認已取得上訴人之授權，乙
○○自不成立行使偽造私文書罪（見原判決第十五、十六頁）。
原判決所為論敘說明，依本合建契約書、「代刻印章授權書」之
文義觀之，尚與事理不悖，係其採證、認事職權之行使，於法自
無不合。上訴人未具體指摘原判決所為認定有何違法之處，徒以
本合建契約書及「代刻印章授權書」未明白約定授權將捷公司製
作「房屋拆除同意書」、「拆除執照申請書」，又上訴人並未自
行填載其內容，而單純再為事實上之爭執，自不屬上訴第三審之
適法理由。(二)原判決說明本合建契約書第六條約定，甲方應於簽
約後七日內，將土地上房屋騰空交付乙方，由乙方拆除，並辦理
保留地分割。則將捷公司於簽約已逾八日之九十年一月十五日起
，依約拆除本三棟房屋，難認乙○○有何毀壞他人建築物之故意
，即與毀壞他人建築物罪之犯罪構成要件不合，不能論以該罪（
見原判決第十六、十七頁）。原判決所為闡述說明，合乎本合建
契約書之文義，亦與事理無違，同係原審採證、認事職權之行使
，自屬適法。至於將捷公司拆除本三棟房屋前，上訴人有無明白
表示將本三棟房屋交付將捷公司占有、將捷公司有無取得抵押權
人世華銀行台北分行同意、有無申請取得拆除執照，均屬將捷公
司及乙○○所為處理程序有無完備，應否負行政或民事責任之範
疇，而與認定乙○○有無毀壞他人建築物之故意，並無直接關聯
。原審未查明上情，亦未說明理由，即認定乙○○不成立毀壞他
人建築物罪，仍難謂於法不合。(三)刑事訴訟法所稱依法應於審判
期日調查之證據，係指與待證事實有重要關係，在客觀上顯有調
查必要性之證據而言，故其範圍並非漫無限制，必其證據與判斷
待證事實之有無，具有關聯性，得據以推翻原判決所確認之事實
，而為不同之認定，若僅枝節性問題，或所證明之事項已臻明確
，或就同一證據再度聲請調查，自均欠缺調查之必要性，原審未
為無益之調查，並無違法之可言。上訴人於原審聲請傳喚抵押銀
行即世華銀行台北分行職員黃英傑調查，係用以證明將捷公司拆
除上開三棟房屋，使自訴人受有損害（見原審卷一第一四六、一
四七頁、卷二第二六七、二六八頁）。然被告既無毀壞他人建築
物之故意，即不能成立毀壞他人建築物罪，縱上訴人確實因此受
有損害，亦屬將捷公司應否負民事損害賠償責任而已，仍無由據
以推翻原判決所確認之事實，而為不同之認定。原審未依上訴人
聲請為無益之調查，並無不合，核無應於審判期日調查之證據而
未予調查之違法。上訴意旨仍執前詞，再為事實上之爭執，或徒
憑己見，就原審取捨證據與判斷其證明力之適法行使，及判決內
已明白論斷之事項，任意指摘為違法，並非適法之上訴第三審理
由。應認上訴人關於乙○○被訴行使偽造私文書、毀壞他人建築
物部分之上訴，為違背法律上之程式，予以駁回。
二、乙○○被訴填製不實會計憑證、逃漏稅捐部分：
按上訴得對於判決之一部為之；未聲明為一部者，視為全部上訴
；第三審上訴書狀，應敘述上訴之理由，其未敘述者，得於提起
上訴後十日內補提理由書於原審法院；已逾上述期間，而於第三
審法院未判決前仍未提出上訴理由書狀者，第三審法院應以判決
駁回之，刑事訴訟法第三百四十八條第一項、第三百八十二條第
一項、第三百九十五條後段定有明文。本件上訴人不服原判決提
起上訴，並未聲明為一部上訴，自應視為全部上訴。上訴人於九
十六年一月十五日提起上訴，就乙○○被訴填製不實會計憑證、
逃漏稅捐，經原審維持第一審此部分之自訴不受理判決，駁回上
訴人在第二審之上訴部分，並未敘述上訴理由（所提出刑事上訴
理由狀、補充理由狀僅敘述乙○○被訴其他罪名部分之上訴理由
），迄今逾期已久，於本院未判決前仍未提出，依上開規定，此
部分之上訴自非合法，應予駁回。
貳、乙○○被訴詐欺取財、背信、使公務員登載不實、幫助逃漏
    稅捐及丙○○被訴（詐欺取財、背信）部分：
刑事訴訟法第三百七十六條所列各罪之案件，經第二審判決者，
不得上訴於第三審法院，為該法條所明定。又裁判上一罪案件之
一部分，得提起第三審上訴者，其不得上訴第三審部分，依審判
不可分原則，第三審法院亦應併予審判，但以得上訴部分其上訴
合法為前提。本件乙○○被訴詐欺取財、背信、使公務員登載不
實、幫助逃漏稅捐；被告丙○○被訴（詐欺取財、背信）部分，
係涉犯刑法第三百三十九條第一項、第三百四十二條第一項、第
二百十四條、稅捐稽徵法第四十三條第一項之罪，核屬刑事訴訟
法第三百七十六條第一款、第四款、第五款所定之罪之案件。乙
○○被訴詐欺取財、背信、使公務員登載不實、幫助逃漏稅捐部
分，與得上訴第三審之行使偽造私文書、毀壞他人建築物、填製
不實會計憑證、逃漏稅捐部分，倘無九十四年二月二日修正公布
、九十五年七月一日施行前刑法第五十五條所定之牽連犯關係，
既經第二審判決，自不得上訴於第三審法院；縱認有牽連犯關係
，得上訴第三審之行使偽造私文書、毀壞他人建築物、填製不實
會計憑證、逃漏稅捐部分之上訴，既不合法，經從程序上予以駁
回，被訴詐欺取財、背信、使公務員登載不實、幫助逃漏稅捐部
分，自無從適用審判不可分原則，併為實體上之審判。乙○○被
訴詐欺取財、背信、使公務員登載不實、幫助逃漏稅捐及丙○○
被訴（詐欺取財、背信）部分，既經第二審判決，自不得上訴於
第三審法院，自訴人猶對之提起第三審上訴，顯為法所不許，本
院毋庸審酌關於此部分之上訴理由，予以駁回。
據上論結，應依刑事訴訟法第三百九十五條，判決如主文。
中    華    民    國  九十八  年    六    月  二十五  日
                      最高法院刑事第十二庭
                          審判長法官  黃  一  鑫
                                法官  張  春  福
                                法官  林  勤  純
                                法官  李  錦  樑
                                法官  陳  國  文
      本件正本證明與原本無異
                                      書  記  官
中    華    民    國  九十八  年    六    月   三十   日
                                                     m


司法院資訊處製作；財團法人民間司法改革基金會備份。
